臺灣臺南地方法院民事裁定　　　　　 100年度消債聲字第42號
債　務　人　楊志彬
上列當事人因消費者債務清理事件聲請免責，本院裁定如下：
    主  文
債務人楊志彬不免責。
    理  由
一、按債務人有下列各款情形之一者，法院應為不免責之裁定，
    但債務人證明經普通債權人全體同意者，不在此限：一、於
    七年內曾依破產法或本條例規定受免責；二、隱匿、毀損應
    屬清算財團之財產，或為其他不利於債權人之處分；三、捏
    造債務或承認不真實之債務；四、因浪費、賭博或其他投機
    行為，致財產顯然減少或負擔過重之債務，而生開始清算之
    原因；五、於清算聲請前一年內，已有清算之原因，而隱瞞
    其事實，使他人與之為交易致生損害；六、明知已有清算原
    因之事實，非基於本人之義務，而以特別利於債權人中之一
    人或數人為目的，提供擔保或消滅債務；七、隱匿、毀棄、
    偽造或變造帳簿或其他會計文件之全部或一部，致其財產之
    狀況不真確；八、故意於財產及收入狀況說明書為不實之記
    載，或有其他故意違反本條例所定義務之行為，消費者債務
    清理條例第134 條定有明文。又按，消費者債務清理條例所
    定清算程序之立法目的，在於使陷於經濟上困境之消費者，
    得依該條例所定清算型債務清理程序清理債務，藉以妥適調
    整債務人與債權人及其他利害關係人間之權利義務關係，保
    障債權人之公平受償，並謀求債務人經濟生活之更生機會，
    從而健全社會經濟發展，而非在使債務人恣意消費所造成之
    債務，轉嫁予債權人負擔；其債務人免責之制度，應在鼓勵
    勤勞誠實之債務人，如債務人對於清算之原因有可歸責性，
    或有虛偽不實、違反誠信、違反消費者債務清理條例所定義
    務之行為，致害及債權人之權益，或影響清算程序之進行，
    自不宜予以免責。
二、債務人楊志彬前依消費者債務清理條例聲請更生，經本院於
    民國（下同）97年9月26日以97年度消債更字第49號民事裁
    定開始更生程序，嗣因債務人提出之更生方案，未能獲得債
    權人會議之可決，且債務人有消費者債務清理條例第56條無
    正當理由未出席債權人會議，致更生程序無法進行情形，本
    院乃於99年9月10日以99年度消債清字第70號民事裁定，開
    始清算程序，又因債務人之財產不敷清償清算程序之費用，
    本院乃於100年1月18日依同條例第129條第1項規定，以99年
    度司執消債清字第57號民事裁定終止清算程序，該裁定並於
    100年1月27日公告在案，上情業經本院調取97年度消債更字
    第49號、97年度執消債更字第84號、99年度消債清字第70號
    、99年度司執消債清字第57號卷宗核閱無訛。
三、經本院依職權函各債權人對債務人之消費情形及其聲請免責
    之意見略為：
  1.聯邦商業銀行股份有限公司：債務人現年僅35歲，勞動基準
    法所定強制退休年齡65歲止，債務人尚得工作30年。又信用
    卡為支付工具，用以代替現金給付，觀諸債務人消費紀錄，
    92年8月代償慶豐銀行新台幣（下同）80,000元、93年12月
    代償華信銀行230,000元、94年11月代償慶豐銀行90,000元
    及富邦銀行85,000元，其代償債務共計485,000元，期間又
    多次預借現金共280,000元，此已失信用卡之支付意義，並
    債務人慣於財務透支，顯見其浪費財產，遠超過生活所必要
    之花費，明顯為浪費財產及負擔過重之債務，應不予免責。
  2.台北富邦商業銀行股份有限公司：債務人信用卡之消費明細
    間不乏大額之預借現金等一系列舉債行為，另債務人向本行
    申辦現金卡時，表示其年薪32萬元（平均月收入2.67萬元）
    ，小康之家維持其生活應屬相對寬裕，債務人卻不思撙節開
    支，尤其可議者，債務人於94年12月及95年1月分別預借現
    金41,000元及38,000元，顯現其生活支出高於一般人維持基
    本生活之所需，是類消費容難認為與維持生活所必須相當。
    次按，債務人亦自陳其負債原因為投資做生意，以致以卡養
    卡，評價其行為應屬「投機、浪費」實不為過，應不予免責
    。
  3.兆豐國際商業銀行股份有限公司：自債務人消費明細中可知
    ，其於92年9月起陸續曾有餘額代償之消費，按通常消費觀
    念，消費金額累積高達近十二萬元並非輕易發生，亦非一般
    社會大眾所能輕易負擔之金額，顯見其先前就已毫無節制地
    消費而形成債務，導致債務人需以餘額代償方式來清償其所
    積欠之信用卡帳款，故實難不認其是有浪費之情形，不應予
    以免責。
  4.玉山商業銀行股份有限公司：債務人截至99年9月9日為止尚
    積欠本行信用卡帳款134,102元，渠之信用卡消費為預借現
    金、3Ｃ產品…等過度消費，實無免責之理由。
  5.元大商業銀行股份有限公司：揆諸債權表債權發生原因，債
    務人負債之肇因係屬現金卡、信用卡消費款所肇致，顯見債
    務人之消費已然逾越一般人民生活水準，復按債務人信用卡
    消費明細觀之，債務人之消費態樣多為網路購物多筆，非屬
    日常生活所需；另一原因係投資開店所致，然投資開店之資
    金並非屬生活必要之所需，況事業投資自有其盈虧風險，債
    務人於創業之際，自當熟稔該行業經營可能產生之風險，惟
    今經營不善倒閉，將風險轉嫁予債權人負擔，自無理由，應
    不予免責。
  6.渣打國際商業銀行股份有限公司：本件債務人之信用卡欠款
    係餘額代償他行庫欠款270,000元，另有多筆預借現金，然
    債務人利用自身信用擴張銀行借款，而取得後之資金用途為
    何及是否有從事投機行為應由債務人舉證說明，其應為過去
    消費及借款行為負責，否則對於正常繳款及克制物慾之人而
    言顯為不公，故本行不同意債務人免責之聲請。
  7.永豐商業銀行股份有限公司：債務人之信用卡消費明細資料
    ，其中多為非屬日常所需之消費，包括東森得易購、國寶人
    壽保費、零利順代償（代償玉山、富邦及慶豐銀行信用卡款
    項）、易通財（專案信用貸款）及密集信用卡預借現金等，
    其顯有因奢侈、浪費之行為致負擔過重債務之情形。又債務
    人93年4月申請代償他行款項（代償金額為160,000元），依
    慣例，代償他行款項係為減低債務人利息之負擔，達到逐漸
    降低負債之目的，然今債務人反因負債不能清償而進入清算
    程序，更臻其擴張信用時並未衡量自身清償能力。且債務人
    於代償他行款項後，復於94年4月申請易通財（信用貸款）1
    40,000元，認債務人顯有不當擴張債務之高道德風險，應不
    予免責。
  8.匯誠第二資產管理股份有限公司：本件債務人正值壯年並無
    殘疾，本有其謀生逐步清償之能力，且債務人明知該消費或
    借款並無支付能立本即應量入為出、節約消費，不應該為等
    消費支出或預借現金使用，而有先使用以後有能力就付款、
    無能力即走著瞧之投機心態，至累積欠款而至無法支付地步
    ，債務人此種投機取巧、心存僥倖心態，不應予以免責。
四、本院依前開各債權人提出之債務人預借現金及信用卡、現金
    卡消費明細表觀之，債務人積欠債務主因係經常性使用信用
    卡消費，及使用現金卡預借現金，致債務累加，終致無法清
    償。又債務人於自身經濟狀況不豐之情形下，本應量入為出
    、開源節流，惟債務人於92年至95年間陸續向聯邦銀行、兆
    豐銀行、渣打銀行、元大銀行及永豐銀行等債權人借貸高達
    一百二十餘萬元用以代償其他金融機構之負債，但其信用卡
    債務並未能有效減少，有前開債權人陳報之消費明細表可參
    ，就上開消費數額，已明顯逾越一般人通常生活必要之支出
    金額，且遠非債務人得以負擔。則債務人有擴張信用，恣意
    為奢侈性消費，已明顯逾越一般人通常生活必要之支出金額
    ，堪可認定。再者，債務人為65年9月15日生，正值壯年，
    亦應可努力增加收入，戮力清償債務。
五、再按消費者債務清理條例第132條之立法目的，乃在於避免
    因一時陷於經濟困難者喪失繼續生活之意志與希望，而賦予
    其經濟上重建更生之機會，然並非保障生活奢侈之人能夠藉
    此制度免除積欠之債務；且債務人於償債期間，為求債務之
    順利清償，本應忍受較其原本生活水準、甚至較一般社會大
    眾之生活水準，更為節儉之生活，此不僅為一般社會觀念所
    知悉，更為債務人於借貸之初即能預期。本件債務人不思及
    此，於非急迫情況下聲請使用多家信用卡、現金卡，復在未
    完全清償先前所積欠之現金卡、信用卡等債務之情形下，又
    利用預借現金或信用卡消費之方式致迅速累積債務，其財務
    之操作，遠逾其收入及經濟狀況，完全未考量日後履行債務
    之清償能力，顯係將自身消費、借貸之風險全部轉嫁由債權
    人承擔，難謂非投機之行為，則於債務人有浪費、投機之情
    況下，若允債務人得藉由消費者債務清理條例中之免責制度
    ，以規避其應負擔之償還責任，顯與該制度係為保障誠實勤
    勉之債務人經濟生活之重建復甦等立法目的有違。
六、綜上所述，本件債務人確因浪費行為而負擔過重之債務，並
    致無力清償債務而生清算之原因，則依前揭消債條例第134
    條第4款規定，應裁定聲請人不免責。至於消費者債務清理
    條例第135條規定債務人於具備第134條各款不免責事由且情
    節輕微者，復兼顧債權人全體受償情形及權衡其他情狀，認
    於適當情形，法院亦得為免責裁定。然本件聲請人既因有浪
    費及投機之情事，致債務持續累積達約122萬元，即難認情
    節輕微，且查各債權人於清算程序中均未受償，又各債權人
    亦均具狀表示不同意債務人免責，則依上說明，本件債務人
    應不得免責，爰裁定如主文。
中    華    民    國   100    年    5     月    31    日
                  民事第二庭  法  官  王國忠
上為正本係照原本作成。
如不服本裁定，應於裁定送達後10日內，以書狀向本院提出抗告
，並繳納抗告費新臺幣1,000元。
中    華    民    國   100    年    5     月    31    日
                              書記官  黃敏純